【裁判字號】    98,訴,203
【裁判日期】    980227
【裁判案由】    偽造文書
【裁判全文】
臺灣彰化地方法院刑事判決               98年度訴字第203號
公  訴  人  臺灣彰化地方法院檢察署檢察官
被      告  甲○○
            乙○○
上列被告因偽造文書案件，經檢察官提起公訴（97年度偵字第
9428號），本院合議庭裁定由受命法官獨任進行簡式審判程序判
決如下：
    主      文
甲○○共同行使偽造私文書，足以生損害於他人，累犯，處有期
徒刑伍月，如易科罰金，以銀元佰元即新臺幣玖佰元折算壹日
，減為有期徒刑貳月拾伍日，如易科罰金，以銀元佰元即新臺
幣玖佰元折算壹日。手術及麻醉同意書立同意書人欄內偽造之「
丙○○」署押壹枚沒收。
乙○○共同行使偽造私文書，足以生損害於他人，處有期徒刑肆
月，如易科罰金，以銀元佰元即新臺幣玖佰元折算壹日，減為
有期徒刑貳月，如易科罰金，以銀元佰元即新臺幣玖佰元折算
壹日。手術及麻醉同意書立同意書人欄內偽造之「丙○○」署押
壹枚沒收。
    事實及理由
一犯罪事實：
  (一)甲○○曾因妨害家庭案件，經臺灣臺中地方法院以88年度中
    簡字第322號判決處有期徒刑4月確定，於民國88年7月8日易
    科罰金執行完畢；乙○○曾因違反動產擔保交易法案件，經
    本院以88年度彰簡字第228號判決處拘役30日確定，於89年7
    月4日易科罰金執行完畢（乙○○不構成累犯）。
  (二)甲○○原為陳璽仲之配偶（已於90年10月15日離婚），其於
    89年9月10日由乙○○陪同前往臺北縣新莊市○○路670巷2
    弄23號天給婦產科診所（下稱天給診所）分娩時，二人均明
    知胎兒並非自陳璽仲受胎（甲○○所涉通姦罪部分未據告訴
    ），為免遭陳璽仲查覺，竟共同基於行使偽造私文書之犯意
    聯絡，未經乙○○之兄丙○○同意，推由乙○○在天給診所
    提供之手術及麻醉同意書上立同意書人欄內，偽造「丙○○
    」之署押1枚（含署名及指印），交還醫護人員而行使之，
    足以生損害於丙○○及天給診所（另甲○○在病歷表、手術
    及麻醉同意書雖分別填載丙○○配偶丁○○之個人資料，惟
    此部分僅供識別患者，不生偽造文書之犯行，業經檢察官於
    本院準備程序中當庭敘明）。甲○○分娩後，將其子命名為
    A男（真實姓名年籍詳卷），復與乙○○共同基於使公務員
    登載不實之犯意聯絡，於89年11月7日利用乙○○不知情之
    母吳美金（原名吳美春）持天給診所開立之出生證明書（天
    給診所就該證明書本有制作權，不生偽造文書之犯行，業經
    檢察官於本院準備程序中當庭敘明），前往彰化縣福興鄉戶
    政事務所辦理A男之出生登記，使不知情之承辦公務員將「A
    男之生父為丙○○、生母為丁○○」等不實事項登載於職務
    上作成之戶籍登記簿，足以生損害於丙○○、丁○○及戶政
    機關對於戶籍管理之正確性。嗣因丙○○、丁○○閱覽戶口
    名簿後查知此事，乃由甲○○、乙○○於97年3月17日犯罪
    未被發覺前，主動至臺灣彰化地方法院檢察署向有輔助偵查
    權之檢察事務官巫孟蓉陳明犯罪，自首並接受裁判，始悉上
    情。
  (三)案經臺灣彰化地方法院檢察署檢察官偵查起訴。
二證據：
  (一)被告甲○○、乙○○於本院坦承不諱之自白。
  (二)證人陳璽仲、丁○○、吳美金於檢察官偵查中之證述。
  (三)卷附之戶籍謄本與個人戶籍資料、病歷資料、手術及麻醉同
    意書、出生證明書、法務部調查局鑑定書、出生登記申請書
    。
三論罪科刑：
  (一)被告等行為後，刑法第41條先於90年1月10日修正公布，於
    90年1月12日施行，該法再於94年2月2日修正公布，於95年7
    月1日施行（下依施行日前後稱為修正前、後刑法），而罰
    金罰鍰提高標準條例亦於95年5月17日修正公布，刪除第2條
    條文，自95年7月1日施行。修正後刑法第2條第1項規定「行
    為後法律有變更者，適用行為時之法律。但行為後之法律有
    利於行為人者，適用最有利於行為人之法律」，此係規範行
    為後法律變更所生新舊法律比較適用之準據法，於新法施行
    後，應適用修正後刑法第2條第1項之規定，為「從舊從輕」
    之比較；比較時應就罪刑有關之共犯、未遂犯、想像競合犯
    、牽連犯、連續犯、結合犯，以及累犯加重、自首減輕暨其
    他法定加減原因（如身分加減）與加減例等一切情形，綜其
    全部罪刑之結果而為比較。經查：
    1.修正前刑法第28條規定「二人以上共同實施犯罪之行為者
      ，皆為正犯」，修正後則規定「二人以上共同實行犯罪之
      行為者，皆為正犯」，揆諸本條之修正理由係為釐清陰謀
      共同正犯、預備共同正犯是否合乎正犯之要件。被告等之
      犯行，均屬實行犯罪行為之正犯，則無論適用修正施行前
      後之刑法第28條規定論處，輕重並無不同，應逕適用修正
      後刑法第28條規定。
    2.修正後刑法第33條第5款規定「罰金：新臺幣1千元以上，
      以百元計算之」，則所得科處之罰金刑最低為新臺幣1千
      元，惟修正前規定「罰金：1元以上」，換算為新臺幣後
      ，最低額僅新臺幣3元。比較修正前、後刑法，以行為時
      即修正前刑法較有利。
    3.被告等行為時之刑法第41條第1項規定「犯最重本刑為3年
      以下有期徒刑以下之刑之罪，而受6月以下有期徒刑或拘
      役之宣告，因身體、教育、職業或家庭之關係，執行顯有
      困難者，得以1元以上3元以下折算1日，易科罰金。」而
      90年1月10日修正之刑法第41條第1項前段則規定「犯最重
      本刑為5年以下有期徒刑以下之刑之罪，而受6個月以下有
      期徒刑或拘役之宣告，因身體、教育、職業、家庭之關係
      或其他正當事由，執行顯有困難者，得以1元以上3元以下
      折算1日，易科罰金。」又修正後刑法第41條第1項前段則
      規定「犯最輕本刑為5年以下有期徒刑以下之刑之罪者，
      而受6個月以下有期徒刑或拘役之宣告者，得以新臺幣1千
      元、2千元或3千元折算1日，易科罰金」。是被告等所犯
      行使偽造私文書罪，如依行為時法，不得易科罰金，惟依
      90年1月10日及94年2月2日修正之刑法第41條第1項前段規
      定，則得易科罰金，故被告等之行為時法並非較有利於被
      告。另按修正前罰金罰鍰提高標準條例第2條係規定「依
      刑法第41條易科罰金或第42條第2項易服勞役者，均就其
      原定數額提高為1百倍折算1日；法律所定罰金數額未依本
      條例提高倍數，或其處罰法條無罰金刑之規定者，亦同。
      」依90年1月10日修正刑法易科罰金之折算標準，經提高
      後，係以銀元3百元折算1日，再依現行法規所定貨幣單位
      折算新臺幣條例第2條規定「現行法規所定金額之貨幣單
      位為圓、銀元或元者，以新臺幣元之3倍折算之」折算為
      新臺幣後，得以新臺幣3百元以上新臺幣9百元以下折算1
      日，較之修正後刑法第41條第1項前段規定，得以新臺幣1
      千元、2千元或3千元折算1日之規定，當以90年1月10日修
      正之刑法第41條第1項前段為有利於被告等，自應依90年1
      月10日修正之刑法第41條第1項前段之規定諭知易科罰金
      之折算標準。
    4.修正後刑法第47條第1項規定「受徒刑之執行完畢，或一
      部之執行而赦免後，5年以內故意再犯有期徒刑以上之罪
      者，為累犯，加重本刑至2分之1」，修正前該條規定「受
      有期徒刑之執行完畢，或受無期徒刑或有期徒刑一部之執
      行而赦免後，5年以內再犯有期徒刑以上之罪者，為累犯
      ，加重本刑至2分之1」，惟比較修正前、後刑法，對故意
      再犯有期徒刑以上之罪之被告而言，法律效果並無不同，
      自應適用行為時即修正前刑法。
    5.刑法第55條關於牽連犯之規定業經刪除，則被告等所犯各
      罪，應予分論併罰。新舊法比較之結果，適用被告等行為
      時之法律即修正前刑法第55條牽連犯之規定，較為有利。
    6.被告等行為時之刑法第62條前段原規定，對於未發覺之罪
      自首而受裁判者，減輕其刑，修正後則規定，對於未發覺
      之罪自首而受裁判者，得減輕其刑，以修正前刑法第62條
      前段規定必減較為有利。
    7.綜上修正前、後刑法之比較，揆諸前揭說明及修正後刑法
      第2條第1項所定之「從舊從輕」原則，適用90年1月10日
      修正後、94年2月2日修正前之刑法，較為有利，自應適用
      90年1月10日修正後、94年2月2日修正前之刑法及罰金罰
      鍰提高標準條例等相關規定。至於沒收之從刑附屬於主刑
      ，自應依主刑所適用之法律即修正前刑法相關規定宣告沒
      收。
  (二)核被告等所為，係犯刑法第216條、第210條之行使偽造私文
    書罪及刑法第214條使公務員登載不實文書罪。被告等就上
    開犯行，有犯意聯絡及行為分擔，均為共同正犯。被告等利
    用不知情之成年人吳美金犯使公務員登載不實文書罪，為間
    接正犯。被告偽造私文書復持以行使，偽造私文書之低度行
    為，應為行使之高度行為所吸收，又其偽造署押，應為偽造
    私文書之部分行為，均不另論罪。被告等係為使公務員登載
    不實文書而行使偽造私文書，上開2罪有方法結果之牽連關
    係，應依修正前刑法第55條牽連犯之規定，從一重之行使偽
    造私文書罪論處。查被告甲○○曾因妨害家庭案件，經臺灣
    臺中地方法院以88年度中簡字第322號判決處有期徒刑4月確
    定，於88年7月8日易科罰金執行完畢；被告乙○○曾因違反
    動產擔保交易法案件，經本院以88年度彰簡字第228號判決
    處拘役30日確定，於89年7月4日易科罰金執行完畢，此有臺
    灣高等法院被告前案紀錄表可憑，被告甲○○受有期徒刑之
    執行完畢，5年內故意再犯本案有期徒刑以上之罪，為累犯
    ，應依刑法第47條第1項規定加重其刑。被告等於97年3月17
    日犯罪未被發覺前，主動臺灣彰化地方法院檢察署向有輔助
    偵查權之檢察事務官巫孟蓉陳明犯罪，自首並接受裁判，此
    有詢問筆錄可憑，應依修正前刑法第62條規定減輕其刑，被
    告甲○○並與前開加重其刑部分，依刑法第71條第1項先加
    後減。爰審酌被告等所犯，已破壞國民對於文書真正性之信
    賴，且紊亂親子關係，惟事後尚能自首坦承犯行，態度良好
    及其他一切情狀，分別量處如主文所示之刑，並依90年1月
    10日修正後、94年2月2日修正前刑法第41條第1項前段諭知
    易科罰金折算標準，以資儆懲。被告所犯上開之罪，其犯罪
    時間係在96年4月24日以前，合於中華民國96年罪犯減刑條
    例第2條第1項第3款之減刑規定，復無該條例所定不得減刑
    之例外情形，爰依上開規定各減其宣告刑2分之1，並依90年
    1月10日修正後、94年2月2日修正前刑法第41條第1項前段諭
    知易科罰金折算標準。被告等在手術及麻醉同意書上之立同
    意書人欄內偽造「丙○○」之署押1枚（含署名及指印），
    應依刑法第219條沒收。
  (三)如不服本判決，應於判決送達後10日內，向本院提出上訴狀
    （須敘述具體理由，並附繕本，上訴狀勿逕送上級法院）。
    告訴人或被害人對於判決如有不服具備理由請求檢察官上訴
    者，其上訴期間之計算係以檢察官收受判決正本之日期為準
    。
  (四)依刑事訴訟法第273條之1第1項、第299條第1項前段，刑法
    第2條第1項前段、第28條（修正前）、第216條、第210條、
    第214條、第55條（修正前）、第47條第1項（修正前）、第
    62條前段（修正前）、第41條第1項前段（90年1月10日修正
    後、94年2月2日修正前）、第219條，罰金罰鍰提高標準條
    例第1條前段、罰金罰鍰提高標準條例第2條（廢止前），中
    華民國96年罪犯減刑條例第2條第1項第3款、第7條、第9條
    ，判決如主文。
本案經檢察官余建國到庭執行職務。
中    華    民    國    98    年    2     月    27    日
                  刑事第一庭    法  官  廖政勝
以上正本證明與原本無異。
中    華    民    國    98    年    2     月    27    日
                                書記官  莊何江
附錄：
刑法第210條
偽造、變造私文書，足以生損害於公眾或他人者，處5年以下有
期徒刑。
刑法第214條
明知為不實之事項，而使公務員登載於職務上所掌之公文書，足
以生損害於公眾或他人者，處3年以下有期徒刑、拘役或5百元以
下罰金。
刑法第216條
行使第210條至第215條之文書者，依偽造、變造文書或登載不實
事項或使登載不實事項之規定處斷。


司法院資訊處製作；財團法人民間司法改革基金會備份。
